【裁判字號】    96,上訴,5320
【裁判日期】    970215
【裁判案由】    毒品危害防制條例等
【裁判全文】
臺灣高等法院刑事判決                96年度上訴字第5320號
上  訴  人
即  被  告  戊○○
                      押)
選任辯護人  呂翊丞律師
上列上訴人因違反毒品危害防制條例等案件，不服臺灣桃園地方
法院96年度重訴字第11號，中華民國96年10月30日第一審判決（
起訴案號：臺灣桃園地方法院檢察署95年度偵字第25950號），
提起上訴，本院判決如下：
    主  文
原判決撤銷。
戊○○共同運輸第一級毒品，處有期徒刑壹拾捌年。扣案之第一
級毒品海洛因肆包（合計淨重貳仟柒佰壹拾點壹捌公克，純度
百分之八十五點四四，純質淨重貳仟佰壹拾捌點壹肆公克），
沒收銷燬之，扣案之前開第一級毒品海洛因外包裝袋肆個及行李
箱壹個，均沒收。
    事  實
一、戊○○明知海洛因係毒品危害防制條例第2條第2項第1款所
    列管之第一級毒品，不得非法運輸，且為行政院依據懲治走
    私條例所規定未經許可不得私運來台之管制物品，不得運輸
    進口，竟與不詳姓名年籍、庚○○○○○、「毛哥」之成年
    男子三人，共同基於運輸第一級毒品海洛因暨走私管制物品
    之犯意聯絡，推由戊○○於民國95年12月4日，偕同不知情
    之甲○○（業經檢察官為不起訴處分）搭機前往泰國，抵達
    泰國後住宿於曼谷格蘭飯店，「泰哥」隨即於95年12月5日
    凌晨0時許，委由某不知情且不詳姓名年籍之成年男子，將
    夾層內藏有第一級毒品海洛因4包（合計淨重2713.18公克，
    純度85.44%，純質淨重2318.14公克）之行李箱1個送至戊○○上開住宿房間，將之交付予戊○○，請其帶回台灣。戊○○與不知情之甲○○在泰國地區旅遊後，於95年12月9日，
    攜帶前述夾藏有第一級毒品海洛因4包之行李箱1只，自泰國
    曼谷搭乘荷蘭航空KL－877號班機返抵臺灣，而將管制物品
    海洛因4包輸入臺灣地區，嗣於95年12月9日晚間8時30分許
    ，在桃園機場海關行李查驗台時，為法務部調查局桃園縣調
    查站人員當場查獲，扣得上開行李箱暨第一級毒品海洛因4
    包（合計淨重2713.18公克，純度85.44％，純質淨重2318.1
    4公克）。
二、案經法務部調查局桃園縣調查站及臺南縣政府警察局報請臺
    灣桃園地方法院檢察署檢察官偵查起訴。
    理  由
壹、證據能力部分：
    扣案第一級毒品海洛因、行李箱等物，均係依法搜索扣押
    ，有扣押筆錄在卷可參，且與本案事實具有自然的關聯性，
    自均有證據能力。上開毒品之鑑定書，係由檢察官指揮承
    辦員警送往法務部調查局鑑定，該機關長期受囑託鑑定刑事
    案件之毒品證物，以協助偵辦刑案，所為之鑑定，自具有相
    當之專業及可信度，且該機關之鑑定人員係依法令從事公務
    之人員，亦將鑑定經過及其結果（詳下述）詳細載明於鑑定
    書上，並無任何顯不可信之情況，依刑事訴訟法明文暨同法
    第159條之4第1款之規定，自有證據能力，本案之通訊監
    察譯文，固為審判外陳述，然被告及其辯護人對之均不爭執
    ，且該通訊監察譯文係從事公務之人員經合法監聽而依職權
    作成之譯文，有通訊監察書及附表在卷可稽，亦有證據能力
    ，合先敘明。
貳、實體部分：
一、訊據被告戊○○固坦承受「泰哥」及「毛哥」之指示，自泰
    國運輸第一級毒品海洛因入台，惟矢口否認有何運輸第一級
    毒品之犯行，辯稱：因其與家人安全遭到脅迫，才不得已而
    為犯罪云云。辯護人辯護意旨略以：被告之行為符合自首及
    毒品危害防制條例第17條減輕其刑之規定等語。經查：
（一）有關被告與庚○○○○○、「毛哥」之成年男子、共同基
      於運輸第一級毒品海洛因之犯意聯絡，於民國95年12月4
      日，推由戊○○前往泰國曼谷格蘭飯店，「泰哥」隨即於
      95年12月5日凌晨0時許，委由姓名年籍不詳之某男子將夾
      層內藏有第一級毒品海洛因4包（合計淨重2713.18公克，
      純度85.44%，純質淨重2318.14公克）之行李箱1個，送至
      格蘭飯店交付予戊○○，戊○○於95年12月9日，攜帶前
      述夾藏有第一級毒品海洛因4包之行李箱1只自泰國曼谷搭
      乘荷蘭航空KL－877號班機返抵臺灣而將海洛因4包輸入臺
      灣地區，於95年12月9日晚間8時30分許，在桃園機場為警
      查獲等情，業據被告於原審及本院坦承不諱（原審卷第一
      九三頁，本院卷第二二頁反面），核與證人甲○○於原審
      證稱：與被告一同去泰國，被告沒帶行李箱，說是到泰國
      買就好，在泰國第一晚，有人來敲門，我很累所以沒看是
      誰，隔天被告說是在泰國的臺灣友人拿行李箱來，該行李
      箱一直沒拿出來用，到回台前，被告將我們買的衣服放到
      該行李箱，被告有點不讓我靠近行李箱的樣子，我覺得該
      行李箱太重了等語（原審卷第一三八至一三九頁，第一四
      五頁），證人即承辦員警丙○○證稱：依通訊監察資料顯
      示，被告去泰國是由毛哥安排，依據工作經驗研判，認為
      被告受毛哥所託，攜帶毒品回國。而一般行李是由四個硬
      塑膠片架起來，被告的是鋁框做起來，二個鋁片中間有空
      隙，我們認為有問題，才破壞行李，在四個邊框內查到四
      包毒品等語（原審卷第七二頁，第七四頁，第七七頁）相
      符，並有查獲照片九張（偵字第三七一四號卷第十九至二
      三頁）、搜索扣押筆錄（同上卷第十六至十七頁）、勘察
      採證同意書（同上卷第三八至三九頁）、台北關稅局扣押
      貨物運輸工具收據及搜索筆錄（同上卷第三二頁）、被告
      護照、中正國際機場（現已更名為桃園國際機場）入出境
      服務站檢查通知單（同上偵卷第三五至三六頁），託運行
      李條碼（同上偵卷第十二頁）附卷可稽，及白色粉末四包
      、行李箱1個扣案可參，而扣案之白色粉末4包，經法務部
      調查局鑑驗結果，均含第一級毒品海洛因成分，合計淨重
      2713.18公克（空包裝總重170.56公克），純度85.44%，
      純質淨重2318.14公克等情，有法務部調查局96年1月1日
      調科壹字第09523055000號鑑定書1份在卷可稽（原審卷第
      二八頁）。又扣案之行李箱經原審當庭勘驗結果：長52公
      分、寬40公分、高21公分，行李箱內置鋁製邊框，而該邊
      框有內外2層，經肉眼觀察，鋁製邊框內層與外層之平面
      仍留有白色粉末，有勘驗筆錄及照片2張在卷可稽（原審
      卷第194頁、第199頁），足認被告上開自白有證據可佐，
      堪予採信，至其於警偵訊否認之說辭，則無證據可佐，均
      不可採，從而，此部分事實，堪予認定。
（二）被告辯稱：受脅迫始運毒云云。惟觀諸監聽譯文所載：
      被告戊○○於抵達泰國後，於95年12月8日，泰哥曾以000
      0000000號乙○○○與被告戊○○之電話號碼0000000000
      號聯繫，內容略為：【泰哥：「…那你自己覺得那個盒子
      OK嗎？」、被告：「我覺得很危險，因為那個底會開」、
      泰哥：「就開不開，這個就是我要告訴你的，今天基本上
      就是你自己知道的，警方從外表看是OK吧，今天沒有什麼
      的話，人家也不會去看你的內容吧」、被告：「那回來車
      站（指機場）那邊會有小動物（指緝毒犬）嗎？」、泰哥
      ：「基本上是沒有的啦，在車站那邊基本上是沒有的啦，
      反正你自己還是機靈一點啦。」、被告：「這個箱子上不
      了車」、泰哥：「上不了車，為什麼？」、被告：「我沒
      辦法載上車，我一定要託運。」、泰哥：「很大嗎？」、
      被告：「對啊」、泰哥：「那為什麼你早沒有告訴我？」
      、被告：「這根本上不了車」、泰哥：「應該是可以上車
      的吧，盒子很大的嗎？」、被告：「因為那不是小的那種
      箱子，是那種中型的旅行箱，所以上不了」、泰哥：「這
      樣子啊」、被告：「第一天來時，我一看哇靠，怎麼這麼
      大，跟毛哥說的不一樣。」、泰哥：「這樣子啊」、被告
      ：「我一看我嚇一跳。」、泰哥：「你那天沒有告訴我，
      基本上我是知道，我是知道這邊是沒有那個啦，在這邊的
      是沒有小動物啦。」、被告：「這個一定要託運啦，這個
      一定上不了飛機。」、泰哥：「喔喔喔，這樣子啊，我現
      在才知道，你那天沒有告訴我，不然的話我去問那邊到底
      是怎麼回事。」、被告：「這個箱子可以裝很多東西。」
      、泰哥：「好啦，那我跟你說，那你就衣服啊，土產啊，
      就盡量擺一下。」、被告：「我們從來到現在買的東西還
      放不完，我現在擺了很多東西，可是還是很空。」、泰哥
      ：「那你就再去買些雜七雜八的啊，T恤啊之類的，這個
      」、被告：「對、對，我的意思是這箱子很大」、泰哥：
      「基本上就沒什麼問題，那另外我跟你說這邊車站喔，它
      不是有那個什麼可以幫那個…就是好像束帶一樣外面可以
      幫捆一下這樣子，你懂我意思嗎？就是那個機器的，對，
      你那個到時候去繃一下，我記得一個好像10塊還是20塊他
      會幫你用，機器的用綁帶的會幫你繃緊。」、被告：「這
      邊的嗎」、泰哥：「對，就是你這邊的車站，對，就你還
      沒去，那個車票還沒有去之前嘛，那邊他就有那種服務了
      。」、被告：「好好，那我知道了，還有一件事我想要跟
      你談，那我回去我可以拿多少？」、泰哥：「你現在不要
      跟我講這些，那個不是問題嘛，這時候還跟我講這些，你
      真是，」、被告：「…我當鋪那邊我有…」、泰哥：「我
      就跟你說這個不是問題，OK你相信我這句話，這些都不是
      問題」、被告：「好，那我儘量買東西把它填滿…」】，
      【被告：「…那大哥你要幫我問一下怎麼給我這麼大的箱
      子」、泰哥：「這個我會去喬的，反正這個因為我現在人
      沒在現場，那個薪水那些的你不用擔心，只會增加不會減
      少的，這個情況那邊也是變成跟原來所講的有點出入，你
      這個不用去擔這方面的心，OK，反正你現在就是順順的把
      這個任務給完成，OK？所以我們現在先不研究這個，現在
      跟之前所講的有點出入，一個是現在你是怎樣？不想還是
      怎樣，你就告訴我，我叫那邊處理，那你如果還有意願的
      話，你就看看看怎麼讓它圓滿，那個其他細節什麼的我們
      再來研究。」、泰哥：「對嘛，如果還有這個意願的話，
      細節什麼的我們回來再來研究，反正什麼都好談啦，…」
      、被告：「好好好，那就這樣了」、泰哥：「那就祝你旅
      途愉快，平安。」】等語；95年12月9日，被告以00000
      00000號乙○○○撥打0000000000號乙○○○給「泰哥」
      ，通話內容略為【被告：「箱子要怎麼辦，一定要託運啊
      。」、泰哥：「嗯」、被告：「沒有辦法像毛哥說的一樣
      ，要提上飛機提不上去啦，那要不要託運啊？」、泰哥：
      「昨天不是已經說了嗎？」、被告：「它就是已經塞的滿
      滿的，很緊很緊，它這個箱子不是像有密碼鎖的，它這個
      是沒有密碼鎖的，一拉就開了。」、泰哥：「那沒有什麼
      問題啊。」、被告：「機場不會拉開來看嗎？」、泰哥：
      「不會啦，不會啦」、被告：「不會那就沒什麼問題了，
      因為現在該打包的我都已經打包好了」】等語（原審卷第
      一四七至一五七頁）。並無脅迫、恐嚇情形，反而是討論
      如何裝填載運，被告甚且提及運輸毒品回台後其可獲得多
      少利益等情，顯然是共犯間討論做案細節與分贓，是被告
      辯稱係遭脅迫云云，顯不足採信。
（三）辯護人辯稱：被告自首，且供出上手，請減刑乙節，證人
      即刑事警察局員警丁○○於原審證稱：偵查員打電話叫我
      去看看，我了解後，認為不可信居多，被告在警局陳述之
      內容過於籠統不具體、空洞，只知大概情形，無法啟動偵
      查等語（原審卷第二四七頁），證人即員警己○○於原審
      證稱：被告於九十五年六月五日到警局，說被告主動打00
      00000000號乙○○○給辛○○，辛○○說有工作要介紹給
      被告，但要當面談，就是關於夾帶毒品之事，辛○○在打
      電話當天就到被告家中談，說九十五年六月底要到泰國去
      夾帶毒品，說每人要夾帶三塊，一塊要夾在腹部、二塊夾
      在左右大腿，代價是新臺幣四十萬元，同行者有三人，其
      中一位是孕婦，另外二人不知道是誰，被告說答應辛○○
      ，不能反悔，被告並提供二支乙○○○號碼分別為000000
      0000號、0000000000號給伊，依被告所陳述之內容，認為
      是被告自己要帶毒品，並非舉發，所以並未做正式筆錄，
      並告知被告不能因曾來警局，將來運輸毒品就可免責；且
      伊調閱被告提供之上揭二支通話號碼之通聯紀錄，並未發
      現該二支號碼曾有與被告聯繫過等語（原審卷第二八○頁
      ），另內政部警政署刑事警察局函復本院稱：民眾九十五
      年四月至六月間並未到本局報案，因此未曾開立受理刑事
      案件報案三聯單等語（本院卷第五六頁），顯見被告於本
      件犯罪前，雖至警局，然並非報案，而係提供所謂情資，
      惟該資訊與本件運輸毒品之時間、方式，均不相同，難認
      二者有何關聯，何況，本件犯罪時間係九十五年十二月九
      日，而被告所陳辛○○之事係同年六月，遠在本案之前，
      與自首係於犯罪後被發覺前之要件不符，亦與本案運毒無
      關，無所謂自首之問題。再者，被告並未供出「泰哥」、
      「毛哥」之真實身分，至於臺灣高雄地方法院檢察署檢察
      官偵辦95年度他字第4850號一案，雖有「泰哥」之人，但
      其年籍資料仍須查證，而於「毛哥」之人，則尚無所悉等
      情；有臺灣高雄地方法院檢察署96年8月15日雄檢惟水95
      他4850字第61841號函、96年9月12日雄檢惟水95他4850字
      第64697號函在卷可參（原審卷第二一八頁，第二六○頁
      ）。是被告之行為，亦不符合毒品危害防制條例第十七條
      ：供出毒品來源，因而破獲者之要件，故不得援引該條規
      定減輕其刑，辯護人此部分所辯，尚有誤會。
（四）另觀諸法務部調查局南機組通訊監察作業譯文所載略為：
      被告與毛哥於九十五年十月二十六日十三時三十一分，聯
      繫運毒事宜，毛哥請被告與旅行社聯繫，被告隨即於同日
      三十四分聯絡旅行社並下訂，復於同日十四時十二分回報
      毛哥，毛哥隨即指示暫勿下訂，日期會另行告知，被告遂
      於同日十四時四十四分，告知旅行社取消原訂，改以出發
      前一日再告知，而後於同日十六時十六分邀約證人甲○○
      同往泰國旅遊等情（偵字第二五九五○號卷第七六至七七
      頁），並參酌前述（二）被告與泰哥聯絡情形，足認被告
      與其二人就本件犯罪，有犯意聯絡，與行為分擔。至於交
      付行李箱之人，被告稱：他向我說是泰哥要拿給我，我問
      泰哥為何沒來，他撥打泰哥電話，我與泰哥通話後，收下
      行李箱，給該男子五美金等語（偵字第二五九五○號卷第
      五頁），觀諸當今運送業情況，是有宅配服務，因此，不
      能以該男子遞送行李箱，遽認係共犯，且無證據足證其與
      被告或泰哥、毛哥等，有何犯意聯絡，從而，本院不認其
      為共犯，而與被告同往泰國之甲○○，亦無證據足認係本
      件之共犯，亦經檢察官不起訴處分，有台灣桃園地方法院
      檢察署檢察官不起訴處分書在卷可參（本院卷第五七頁至
      六十頁），均附此敘明。
綜上，被告及辯護人所辯，均不可採，本件事證明確，被告犯行
洵堪認定。
二、按海洛因屬毒品危害防制條例第二條第二項第一款所列管之
    第一級毒品，亦為行政院依懲治走私條例合法授權公告「管
    制物品項目及其數額」之甲項管制進出口物品，故核被告所
    為，係犯毒品危害防制條例第四條第一項之運輸第一級毒品
    罪；及懲治走私條例第二條第一項之私運管制物品進口罪。
    被告持有毒品之低度行為，應為運輸毒品之高度行為所吸
    收，不另論罪；且既已不另論處持有之罪，當無毒品危害防
    制條例第十一條第四項持有達淨重5公克以上之海洛因加重
    其刑至二分之一之適用餘地。被告與真實姓名年籍不詳、
    庚○○○○○及「毛哥」之成年男子間，就上揭犯行有犯意
    聯絡及行為分擔，為共同正犯。被告以一私運行為，觸犯
    上述二者保護法益不同之罪名，屬想像競合犯，應依刑法第
    五十五條規定，從一重之運輸第一級毒品罪處斷。被告此
    次所運輸入境之第一級毒品海洛因合計淨重2713.18公克，
    純度85.44%，純質淨重2318.14公克，其運輸之毒品重量雖
    鉅，然已為檢警查獲而未流入市面，故未造成更嚴重之毒害
    ，而被告係受「泰哥」、「毛哥」等人之指示，充作運輸毒
    品之「交通」，難認係籌畫運毒事宜之主謀，即使宣告法定
    最低刑度之無期徒刑，猶嫌過重，不無「情輕法重」之虞，
    ，依本件客觀之犯行，與被告主觀之惡性，是有可憫恕之餘
    地，且對其處以有期徒刑，已可達社會防衛之目的，爰依刑
    法第五十九條規定酌減其刑。
三、原審以事證明確，予以論罪科刑，固非無見，惟事實欄漏
    載被告與共犯等有私運管制物品之犯意聯絡，理由欄疏未
    說明認定毛哥、泰哥為共犯之證據，尚有未洽，被告上訴空
    言主張被迫運毒或原審量刑太重，均無理由，然原判決有上
    述瑕疵可指，即屬不能維持，應由本院撤銷改判。爰審酌被
    告犯罪動機、目的、手段、查獲毒品之重量非微，純度甚高
    ，運輸第一級毒品海洛因入境，所生之毒害蔓延之可能性，
    幸遭查獲而未流入市面等一切情狀，量處如主文第二項所示
    之刑。至於起訴書載被告應強制工作乙節，按保安處分係針
    對受處分人將來之危險性所為之處置，以達教化、治療之目
    的，為刑罰之補充制度。我國現行刑法採刑罰與保安處分雙
    軌制，係在維持行為責任之刑罰原則下，為協助行為人再社
    會化之功能，以及改善行為人潛在之危險性格，期能達成根
    治犯罪原因、預防犯罪之特別目的。是保安處分中之強制工
    作，旨在對嚴重職業性犯罪及欠缺正確工作觀念或無正常工
    作因而犯罪者，強制其從事勞動，學習一技之長及正確之謀
    生觀念，使其日後重返社會，能適應社會生活。故保安處分
    應受比例原則之規範，使保安處分之宣告，與行為人所為行
    為之嚴重性、行為人所表現之危險性及對於行為人未來行為
    之期待性相當之意旨而制定，而由法院視行為人之危險性格
    ，決定應否令入勞動處所強制工作，以達預防之目的，所謂
    「有犯罪之習慣」係指對於犯罪以為日常之惰性行為，本件
    被告運毒入境之犯行，固危害社會，惟揆諸上開說明，尚難
    認其危險性、危險性格及未來預期性等，有宣告強制工作之
    必要。
四、沒收部分：
  (一)扣案之毒品海洛因4包（合計淨重2713.18公克，純度85.44
    ％，純質淨重2318.14公克），係查獲之第一級毒品海洛因
    ，不問是否屬於被告所有，應依毒品危害防制條例第十八條
    第一項前段規定，諭知沒收銷燬之。
  (二)扣案包裝前開第一級毒品海洛因外包裝袋四個，既能與第一
    級毒品海洛因分別秤其重量，有前開鑑定通知書一紙在卷可
    考，則與第一級毒品海洛因即無難以析離而無法個別宣告沒
    收之情事，而該外包裝袋四個具有防止本件第一級毒品海洛
    因裸露、逸出及潮濕之功用，並便於攜帶及運輸，而扣案行
    李箱一個，均係被告與共犯「泰哥」、「毛哥」所有，且供
    本件犯罪所用之物，均應依毒品危害防制條例第十九條第一
    項規定，宣告沒收。
據上論斷，應依刑事訴訟法第三百六十九條第一項前段，第三百
六十四條，第二百九十九條第一項前段，毒品危害防制條例第四
條第一項、第十八條第一項前段、第十九條第一項前段，懲治走
私條例第二條第一項、第十一條，刑法第十一條、第二十八條、
第五十五條、第五十九條，判決如主文。
本案經檢察官王壬貴到庭執行職務。
中    華    民    國    97    年    2     月    15    日
                  刑事第十八庭審判長法  官  溫耀源
                                    法  官  陳健順
                                    法  官  周政達
以上正本證明與原本無異。
如不服本判決，應於收受送達後十日內向本院提出上訴書狀，其
未敘述上訴之理由者並得於提起上訴後十日內向本院補提理由書
（均須按他造當事人之人數附繕本）。
                                    書記官  莊昭樹
中    華    民    國    97    年    2     月    15    日
附錄：本案論罪科刑法條全文
懲治走私條例第2條第1項
私運管制物品進口、出口逾公告數額者，處7年以下有期徒刑，
得併科新臺幣3百萬元以下罰金。
毒品危害防制條例第4條第1項
製造、運輸、販賣第一級毒品者，處死刑或無期徒刑；處無期徒
刑者，得併科新臺幣1千萬元以下罰金。


司法院資訊處製作；財團法人民間司法改革基金會備份。
